臺灣高等法院民事裁定
110年度抗字第957號
抗  告  人  陳永信  
相  對  人  吳菁華  
上列抗告人因與相對人吳菁華間拍賣抵押物強制執行事件之聲明
異議，對於中華民國110年7月16日臺灣士林地方法院110年度執
事聲字第53號裁定，提起抗告，本院裁定如下：
    主  文
抗告駁回。
抗告程序費用由抗告人負擔。
    理  由
一、抗告人異議及抗告意旨略以：相對人聲請原法院以109年度
    司執字第6347號強制執行事件（下稱系爭執行事件），拍賣
    抗告人所有如附表所示之不動產（下稱系爭不動產），系爭
    不動產於108、109年度交易價格均有2億元以上，然原法院
    民事執行處未依強制執行法第80條規定，委請鑑定人就系爭
    不動產估定價格，而逕以系爭不動產於原法院109年度司執
    字第5377號強制執行事件（下稱前次執行事件）最後一次拍
    賣之流標底價新台幣（下同）1億812萬元，作為本件執行程
    序系爭不動產第一次拍賣之最低價額，惟核定拍賣最低價格
    應儘量與市價相當，且於核定前應使債權人、債務人表示意
    見，且依辦理強制執行事件應注意事項第42項第5、7款規定
    不動產如存有其他無形之價值，而鑑定人未將之估定在內者
    ，核定最低底價時得酌量提高，且必要時宜赴現場勘驗內部
    裝潢設備及環境四周，須斟酌該不動產之實際狀況及債權人
    、債務人之利益而為最妥適之決定。系爭不動產於前次執行
    事件經鑑定人估價值2億餘元，不到1年，相對人再次聲請強
    制執行，核定之底價竟僅1億812萬元，究竟出於何原因，
　　自應依前開規定辦理，惟原法院司法事務官並未赴系爭不動
    產現場瞭解現況。又前次執行程序因未拍定，且相對人拒絕
    承受，相對人未於期限內聲請另行估價或減價拍賣，因而視
    為撤回執行，相對人竟又緊接聲請拍賣，執行法院以前次執
    行程序之第4次特別拍賣程序之最低拍賣價格為本件執行程
    序之第1次拍賣最低價格，顯然與原執行程序進行第5次、第
    6次拍賣無異，自與強制執行法第95條之立法精神有違背，
    完全偏袒相對人，未兼顧抗告人之權益。全球受新冠肺炎疫
    情影響，房地產價格大受影響，尤以高價格之不動產為最，
    自然影響應買人之意願，如以前次執行程序最後一次拍賣之
    流標底價1億812萬元為系爭執行程序第1次拍賣底價，僅求
    盡快拍定順利結案，致相對人可以低價承受遠低於市價之系
    爭不動產，難謂無圖利相對人之嫌，顯有不當。雖經抗告人
    請求重新鑑價，竟遭原法院司法事務官就抗告人依強制執行
    法第12條所為聲明異議予以駁回，抗告人不服，亦遭原法院
    裁定駁回，爰提起本件抗告，請求廢棄原裁定及司法事務官
    所為裁定等語。
二、按拍賣不動產，執行法院應命鑑定人就該不動產估定價格，
    經核定後，為拍賣最低價額；執行法院定底價時，應詢問債
    權人及債務人之意見，但無法通知或屆期不到場者，不在此
    限，強制執行法第80條、第113條準用同法第70條第2項分別
    定有明文。故鑑定人估定之價額以及債權人、債務人之意見
    ，僅為執行法院核定最低拍賣價格之參考，執行法院不受其
    拘束，且執行法院核定之價格應如何認為相當，原屬於執行
    法院職權裁量之範圍，執行法院所核定之最低底價，僅限制
    投標人之出價不得少於此數額而已，就願出之最高價則不受
    限制，拍賣物果值高價，於應買人之競價過程中應可以合理
    價格賣出，而無損於債權人或債務人之權益，自不容債權人
    或債務人任意指摘執行法院所核定之底價為不當（最高法院
    88年度台抗字第13號裁定意旨參照）。復按依強制執行法第
    91條、第92條規定，拍賣之不動產無人應買或應買人所出之
    最高價未達拍賣最低價額，且無債權人於拍賣期日終結前聲
    明願承受或依法不得承受者，由執行法院定期再行拍賣，依
    前項規定再行拍賣時，執行法院應酌減拍賣最低價額；酌減
    數額不得逾20％；再行拍賣期日，無人應買或應買人所出之
    最高價，未達於減定之拍賣最低價額者，準用前條之規定；
    如再行拍賣，其酌減數額，不得逾減定之拍賣最低價額20％
    。又按2次減價拍賣而未拍定之不動產，執行法院依特別變
    賣程序公告應買3個月而無人應買，債權人不得或不願承受
    ，或經債權人聲請再減價拍賣而無人應買，或債權人未於該
    期限內聲請另行估價或減價拍賣者，視為撤回該不動產之執
    行，此觀強制執行法第95條第1、2項規定即明。結案後，倘
    債權人又對同一不動產聲請強制執行，並聲請引用前案之鑑
    價報告及拍賣底價，作為本案第一次拍賣之最低價額時，為
    免再鑑價而徒增勞費，影響債權人及債務人權益，執行法院
    非不得審酌前後二案間隔期間之長短、不動產價格之波動等
    情形，逕以該前案最後一次拍賣底價詢問債權人及債務人後
    核定底價，進行本案之拍賣程序（最高法院99年度台抗字第
    719號裁定意旨參照）。又法院訂定拍賣最低價額，僅在限
    制投標人出價不得少於此數，其願出之最高價額，並無限制
    ，如債務人被查封之財產，果值高價，則公告拍賣之後，應
    買人競相出價，自得以公平之價格賣出，於債務人之權益，
    並無損害。而不動產進行第一次拍賣程序，無人應買，足見
    執行法院原核定之底價並無偏低之虞，如再行估價，必導致
    執行時間之拖延，而損及債權人、債務人之權益，且罔顧市
    場交易機能。
三、經查：
  ㈠抗告人所有系爭不動產前經前次執行程序進行第三次拍賣，
    仍未拍定，原法院依特別拍賣程序，以最低總價1億812萬元
    進行特別變賣程序後之拍賣程序（下稱第四次拍賣），仍無
    人應買，而視為撤回該不動產之執行（見原法院執行卷第6
    頁）。嗣本件相對人再持原法院101年度司拍字第49號民事
    裁定暨確定證明書為執行名義，對系爭不動產聲請本件強制
    執行，並主張該執行標的即系爭不動產前經前執行程序多次
    減價拍賣，均因拍賣底價過高致無人應買，而執行終結在案
    ，故為加速執行程序進行，請求執行法院無庸再行鑑價程序
    ，逕以前執行程序之第四次拍賣指定之拍賣底價作為本件執
    行之第1次拍賣底價（見原法院執行卷第5頁）。原法院執行
    處於110年3月29日以士院擎110司執如字第6347號函通知抗
    告人及相對人以109年司執字第5377號未拍定之最低價格1億
    812萬元核定本次拍賣底價（見原法院執行卷第83頁），復
    於110年8月3日核定系爭不動產最低拍賣總價格為1億813萬
    元（見原法院執行卷第136至140頁），抗告人對該底價核定
    聲明異議，惟遭司法事務官以裁定駁回；抗告人聲明異議，
    復經原法院裁定駁回其異議等情，有各該執行卷可查。
  ㈡抗告人主張：經伊查詢附近仲介及實價登錄，今年房價比去
    年平均都上漲，本次拍賣底價嚴重與市價不符，應再請鑑定
    人就系爭不動產估定價格等語，經查：強制執行拍賣之不動
    產經公告應買3個月而無人應買，債權人亦不願承受，或債
    權人聲請再減價拍賣而無人應買，依法視為撤回強制執行結
    案後，債權人又對同一不動產聲請強制執行，並引用前案之
    鑑價報告價格及最後未拍定底價作為本案第一次拍賣底價者
    ，基於執行標的之不動產於短期間價格極少變動，及節省鑑
    價費用與文書往來時間之考量，如已由執行法院進行詢價程
    序後，自非不得准許。系爭不動產經前次強制執行程序實施
    特別變賣程序後之減價拍賣，仍未拍定，客觀上亦足顯示歷
    次所定拍賣底價仍高於應買意願之事實，是抗告人僅提出相
    鄰房地於前次執行程序時點之109年9月間交易實價登錄資料
    ，復未提出具體證據表明系爭土地之價格於前次執行程序後
    有上漲之情形，指摘原法院執行處所定拍賣底價嚴重低於市
    價，實難憑採。
　㈢抗告人又主張：系爭不動產於前次執行事件經鑑定人估價值2
    億餘元，不到1年，相對人再次聲請強制執行，核定之底價
    竟僅1億812萬元，究竟出於何原因，自應依辦理強制執行事
    件應行注意事項第42項第5款規定辦理（見原法院執行卷第1
    16頁），執行法院司法事務官未赴現場勘驗，了解不動產內
    部裝潢及四周環境，核定拍賣底價違反辦理強制執行事件應
    行注意事項第42項第5款規定（見本院卷第15頁）等語。經
    查：執行法院司法事務官於110年3月25日親赴現場勘查、查
    封，有查封筆錄可佐（見原法院執行卷第67至74頁），並通
    知兩造對底價陳述意見，調查現占有使用情形，及占有人與
    債務人之關係，並囑託台北市政府警察局大同分局現場調查
    足以影響交易之特別情事，並通知債務人陳報相關實價登錄
    資訊及附近標的價值上漲之證明，有各該通知函附卷可稽（
    見原法院執行卷第83至89頁、第91至92頁、第93至95頁、第
    114頁），且經相對人陳報系爭不動產現況照片兩張在卷可
    憑（見原法院執行卷第119至120頁），執行法院司法事務官
    審酌前開調查結果及兩造陳述之意見，於110年8月3日核定
    系爭不動產最低拍賣總價格為1億813萬元（見原法院執行卷
    第136至140頁），自無違反辦理強制執行事件應行注意事項
    第42項第5款規定。系爭不動產已經前次執行程序實施特別
    變賣程序後之減價拍賣，仍未拍定，而前次執行時間與本件
    強制執行時間距離短暫，如再行估價，必導致執行時間之拖
    延，而損及相對人、抗告人之權益。且如前揭說明，核定最
    低價格，原屬於執行法院職權裁量之範圍，執行法院所核定
    之最低底價，僅限制投標人之出價不得少於此數額而已，市
    場交易機能於應買人競價過程中自可以合理價格賣出，而無
    損於相對人或抗告人之權益。抗告人前開主張，自不足採。
  ㈣抗告人復主張：前次執行程序因無人應買，因而視為撤回執
    行為，相對人竟又緊接聲請拍賣，執行法院以前次執行程序
    之第4次特別拍賣程序之最低拍賣價格為本件執行程序之第1
    次拍賣最低價格，顯然與原執行程序進行第5次、第6次拍賣
    無異，自與強制執行法第95條之立法精神有違背，且自去年
    起因新冠肺炎疫情肆虐，房地產行情備受衝擊，致相對人可
    以低價承受遠低於市價之系爭不動產，未兼顧抗告人之權益
    ，難謂無圖利相對人之嫌等語。經查：系爭不動產設定抵押
    權擔保之本件債權已屆清償期，抗告人無主動清償意願，且
    經原法院101年度司拍字第49號民事裁定准予拍賣確定，相
    對人依法聲請強制執行拍賣系爭不動產清償所擔保之債務，
    縱與前次執行程序執行時間相距甚近，既無強制執行規定之
    停止執行事由，自應依法進行拍賣程序，尚無違背強制執行
    法第95條規定之立法精神可言。抗告人此部分之主張，亦不
    足採。
  ㈤綜上所述，執行法院核定之價格應如何認為相當，原屬於執
    行法院職權裁量之範圍，非當事人可任意指摘，且原法院司
    法事務官已分別通知債權人及債務人陳述意見後，將相對人
    原請求以前案最後一次拍賣之底價1億812萬元作為本次拍賣
    底價，提高為1億813萬元為拍賣底價（見原法院執行卷第13
    6至137頁、第144頁），足認所定底價已審酌平衡相對人及
    抗告人之利益，原法院執行處核定底價程序亦無違誤。本件
    強制執行拍賣程序原法院司法事務官核定拍賣底價，並無不
    當；抗告人聲明異議，原法院駁回其異議，核無違誤。抗告
    意旨指摘司法事務官核定底價過低及原裁定不當，求予廢棄
    原裁定，將原法院司法事務官所定拍賣底價提高，為無理由
    ，應予駁回。
四、據上論結，本件抗告為無理由，爰裁定如主文。
中　　華　　民　　國　　110 　年　　9 　　月　　22　　日
                  民事第十九庭
                      審判長法  官  魏麗娟 
                            法  官  潘進柳
                            法  官  朱慧真
正本係照原本作成。
本裁定除以適用法規顯有錯誤為理由外，不得再抗告。如提起再
抗告，應於收受送達後10日內委任律師為代理人向本院提出再抗
告狀。並繳納再抗告費新臺幣１千元。
中　　華　　民　　國　　110 　年　　9 　　月　　22　　日

                            書記官  陳永訓
附表：不動產標示

土地：　　　　　　　　　　　　　　　　　　　　　　　　　　　　　                 編　號 　土　　　　　地　　　　　坐　　　　落　　　　        地　目 面積  權利範圍  　　備考   縣市  鄉鎮市區 段  小段  地號   平方 公尺      １ 臺北市  大同區　 延平　  一　　　 752  建 55 　　  837/ 6000  　  2 臺北市  大同區　 延平　  一　　　 756  建 54 　　  837/ 6000  　  3  臺北市  大同區 延平  一　　　 757  建 434　  837/ 6000  　  4 臺北市  大同區 延平  一 757-1  建 419  837/ 6000    建物︰　　　　　　　　　　　　　　　　　　　　　　　　　　　                 編　　  號   建號   建物門牌     基地坐落  建築式 樣主要 建築材 料及房 屋層數  建物面積 （平方公尺）     權 利 範 圍  備　　考         樓層面積 合　　計   附屬 建物 用途 及面 積     １ 1437 臺北市○○區○○○路0段000○0號   臺北市○○區○○段○○段000○00000地號  鋼筋混凝土造11層樓房 第一層： 349.46 合  計： 349.46   平台 ： 61.54  全部   共有部分：869建號  　　　　　                2 1121 臺北市○○區○○○路0段000號地下   臺北市○○區○○段○○段000○000○00000地號  鋼筋混凝土造11層樓房 地下層： 726.04 合  計： 726.04     全部